【裁判字號】    92,上訴,1118
【裁判日期】    920811
【裁判案由】    偽造有價證券
【裁判全文】
臺灣高等法院高雄分院刑事判決                  九十二年度上訴字第一一一八號
    上  訴  人
    即  被  告  丙○○
    選任辯護人  劉啟輝
右上訴人因偽造有價證券案件，不服臺灣高雄地方法院九十二年度訴字第六一號中
華民國九十二年五月二日第一審判決（起訴案號：臺灣高雄地方法院檢察署九十二年
度調偵字第二五號），提起上訴，本院判決如左：
    主  文
原判決撤銷。
丙○○意圖供行使之用，而偽造有價證券，處有期徒刑年。
附表一編號一、二所示冒標時間之投標單二紙（含其上偽造被冒標人之署押各一枚）
，附表二編號一所示偽造之本票拾張，附表二編號二、三所示偽造之「李平西」印
文玖枚、偽造之「王秀鑾」署名、指印各壹枚，及偽造之「李平西」、「丁○○」印
章各壹顆，均沒收。
    事  實
一、丙○○於民國八十六年九月十日起，在高雄市前鎮區○○○路一百三十四巷九號
    原住處，自任會首召集互助會（每期新台幣「下同」三萬元，底標三千元，每月
    十日開標，至八十八年六月十日止，連會首共計二十二會，欲投標之會員於投標
    日填寫姓名及投標金額於標單上競標，開標後由丙○○負責收取死會及活會會款
    「活會會員應繳會款為三萬元扣除得標者所出之標息後繳納－即俗稱內標制」）
    。詎丙○○因需款孔急，明知其已無支付能力，竟基於意圖為自己不法之所有及
    行使偽造準私文書之概括犯意，連續於附表一編號一、二所示之時、地，趁會員
    未全部到齊競標之機會，冒用附表一編號一、二所示會員名義，以其所有之紙張
    為標單，而在標單上偽簽如附表所示被冒標人之姓名予以偽造其署押一枚，及填
    載表示標息之數字，用以偽造足以表示該競標者係以該標息競標之一定用意之投
    標單準私文書（未扣案），旋即持以行使競標而得標，以此方式連續冒用附表一
    所示被冒標人等會員之名義得標；丙○○並基於意圖供行使之用之犯意及偽造私
    文書之犯意，先於八十七年五月十日之冒標日，在上開住處以附表二所列方式，
    未得丁○○同意，接續簽發偽造如附表二編號一所示內容之本票十三張，並連續
    持以行使交付予另十三名活會會員，用以擔保死會會款債權；又於八十七年九月
    十日之冒標日，未得李平西、王秀鑾之同意，同時以一行為偽造如附表二編號二
    、三所示欠缺本票應記載之發票日應記載事項之死會會員付款文意之私文書，其
    中偽造李平西、王秀鑾名義部分之私文書（附表二編號二、三），連續持以行使
    交付予另十名活會會員（含先前遭冒標之丁○○），用以擔保死會會款債權，及
    交付予李平西用以掩飾冒標犯行。丙○○以此等詐術方式，致使王秀鑾等活會會
    員陷於錯誤，而連續交付如附表一編號一、二所示之活會會款予丙○○，共計詐
    得金額五十八萬六千八百元（計算方式如理由欄一、(三)所示），足以生損害於李
    平西（之後改名為甲○○）、丁○○、王秀鑾等人。嗣於八十八年二月間該互助
    會止會後，王秀鑾、甲○○核對上開本票及欠缺本票應記載之發票日應記載事項
    之死會會員付款文意之私文書後，始知上情。
二、案經甲○○訴由臺灣高雄地方法院檢察署檢察官偵查起訴。
    理  由
一、被告丙○○招攬互助會後，如何於附表一所示時、地，以投標單方式冒標會款及
    如何偽造附表二所示會員名義之本票及欠缺本票應記載之發票日應記載事項之死
    會會員付款文意之私文書，並持向各活會會員詐得如附表一所示會款等事實，業
    據：
  (一)上訴人即被告丙○○於偵查、原審及本院調查、審理時坦承不諱（見偵緝卷第二
    二頁反面、第二三頁，原審卷第二四、二六頁，本院卷第二八、四八、六一、六
    二頁），核與告訴人甲○○（即李平西）、證人謝幸君（告訴人之妻）、王秀鑾
    於偵查及證人王秀鑾、丁○○、謝幸君於本院調查中證述情節相符，並有前開應
    記載事項完全偽造之本票影本一紙（偵卷第六頁）及欠缺本票應記載之發票日應
    記載事項之死會會員付款文意之私文書影本二張（偵卷第五、三九頁）及互助會
    名單影本一份（偵卷第四頁）在卷可稽。
  (二)附表一所示之冒標標息部分，雖公訴人起訴時僅指陳被告「向活會會員收取會款
    」等語，並未認定被告究以若干標息而詐標會款等情，然被告究以若干標息進而
    詐取多少會款，事實審法院即應詳盡調查，並參酌經驗及論理法則，予以認定。
    本件互助會之標息部分，因被告於本院供述「不記得冒標標息為多少」（見本院
    卷第三二頁），經本院調查中傳喚證人謝幸君陳明「其有記載部分得標標息於會
    單上，標息愈標愈高」等語（見本院卷第三一至三三頁），又卷附會單上所載丁○○標會之標息為六千元，另冒標之第十三會標息雖無記載，但本院逕採會單上
    有記之第十六至十八會之標息平均數為七千二百元（即五千八百元、七千五百元
    、八千五百元之總額平均數），此亦合於證人謝幸君所述「標息愈標愈高」之情
    ，參以會單係證人謝幸君所提出，衡情其就互助會之相關細節記憶必較被告深刻
    且正確，則本於一般人所認知之經驗及論理法則而論，自堪認定前述標息各為六
    千元及七千二百元，為合於事實可採。
  (三)附表一所示被告詐欺活會會員款項共計五十八萬六千八百元，計算方式如下：
  １被告以被害人丁○○名義於八十七年五月十日（第九會）冒標該會時，尚有十四
    名活會會員，每一會應收會款係以三萬元扣除得標者所出標息六千元，即二萬四
    千元，十四會則為三十三萬六千元。
  ２被告以告訴人李平西名義於八十七年九月十日（第十三會）冒標該會時，尚有十
    名活會會員，應再加計先前遭冒標之「丁○○」一會（按此會員實際尚屬活會，
    被告仍會向其收取活會款），則應收之活會十一會，每一會應收會款係以三萬元
    扣除得標者所出標息七千二百元，即二萬二千八百元，十一會則為二十五萬零八
    百元。
  (四)附表二編號一至三所示被告偽造「丁○○、李平西、王秀鑾」等人名義本票、應
    記載本票事項不完全之死會會員付款文意之私文書之張數，計算方式如下：
  １被告以「丁○○」名義於八十七年五月十日（第九會）冒標該會時，尚有十三名
    活會會員得收取會款，則被告偽造「丁○○」名義所簽發之本票，應有十三張。
  ２被告以「李平西」名義，偽造欠缺本票應記載之發票日應記載事項之死會會員付
    款文意之私文書，於八十七年九月十日（第十三會）偽造時，尚有九名活會會員
    ，但被告仍會向先前遭冒標之丁○○收取活會款，故應再偽造一張，則為十張。
  ３被告以「王秀鑾」名義，偽造欠缺本票應記載之發票日應記載事項之死會會員付
    款文意之私文書，係用以交付李平西掩飾被告該次冒標「李平西」犯行，故被告
    所供「其僅偽造一張王秀鑾的票給活會的人」（見本院卷第六二頁），應為可採
    ，此部份應僅偽造一張。
  ４被告辯護意旨雖陳「被告所偽造之其他本票及前述欠缺本票應記載之發票日應記
    載事項之死會會員付款文意之私文書等件，未提出卷附為證，自不得僅以被告自
    白憑為論斷被告尚有偽造其他本票或私文書之證據」云云（見本院卷第七一頁）
    ，然被告於本院調查中均已坦認「冒簽丁○○本票不只一張，偽造本票目的就是
    要向活會會員收款」等語（見本院卷第六八頁），此等自白核與民間一般互助會
    收取活會會款時需交付死會會員所簽發之本票，作為擔保死會會款支付之常情相
    符，復有前開被告所偽造之本票影本在卷足佐，是被告此部份自白自堪採為論罪
    依據，附此敘明。
  (五)本件公訴人雖未起訴認被告係偽造前開投標單之準私文書冒標，但被告於原審審
    理時業已供承確有以標單冒標之事實（見原審卷第二四頁），復參以民間互助會
    之一般常見開標常態事實，均係由欲投標之會員於投標日填寫姓名及投標金額於
    標單上競標等情，足證本件被告係趁會員未全部到齊競標之機會，冒用附表一編
    號一、二所示會員名義，以其所有之紙張為標單，而在標單上偽簽如附表所示被
    冒標人之姓名，及填載表示標息之數字，用以偽造足以表示該競標者係以該標息
    競標之一定用意之投標單準私文書，而持以行使冒標。至於雖無任何冒標標單扣
    案可佐，然被告止會時迄本件告訴，已逾近一年半，且標單本由被告於投標後自
    行處理，是本件未能扣得投標單，亦難佐為對被告有利之認定。
  (六)綜上所述，本件事證明確，被告前揭行使偽造準私文書、詐欺取財及偽造有價證
    券、行使偽造私文書等犯行，均堪認定。
二、按我國民間互助會，係由會首招募會員參加所組成，每於標會時，通常由欲標取
    會款之會員，在空白紙條上，或僅書立其姓名、綽號及數字者，甚或祗書寫數字
    而未書立其姓名、綽號，另以言詞等方法表示係何會員所出具者，則依習慣或特
    約均足以辨明係該會員以所書寫數字為標息金額參加競標之標單，自應以私文書
    論（最高法院八十九年度台上字第一三一九號判決意旨參照）。本件被告於標單
    上書寫競標者之姓名予以偽造其署押一枚，並填載附表一編號一、二所示標息之
    數字，用以偽造足以表示該競標者係以該標息競標之一定用意之投標單準私文書
    ，旋即持以行使競標而得標，以此方式連續冒用如附表一編號一、二所示互助會
    會員等人名義得標，足以生損害於附表一編號一、二所示遭冒標會員，進而詐取
    當次尚屬活會會員之活會會款，核其所為，係犯刑法第二百十六條、第二百二十
    條第一項、第二百十條之行使偽造準私文書罪、第三百三十九條第一項之詐欺取
    財罪。被告偽造署押行為，係偽造準私文書行為之一部，又被告偽造準私文書復
    持以行使，偽造準私文書之低度行為應為行使之高度行為所吸收，均不另論罪。
    又被告每次偽造投標單冒標得標後，向多數活會會員詐取財物，侵害多數人法益
    ，係一行為觸犯數個相同詐欺取財罪名，為同種想像競合犯，應依刑法第五十五
    條之規定，從一重處斷。又被告先後多次行使偽造準私文書、詐欺取財之犯行，
    均時間緊接，所犯係構成要件相同之罪，顯均係基於概括犯意反覆為之，均應依
    連續犯之規定，分別以一罪論，並加重其刑。被告以行使偽造準私文書之方法，
    冒標得標，以遂行詐欺取財之目的，其行使偽造準私文書與詐欺取財二罪間，有
    方法結果之牽連關係，為牽連犯，應依刑法第五十五條之規定，從一重之行使偽
    造準私文書罪處斷。
三、按本票為要式證券，發票年、月、日為本票絕對必要記載事項，如未記載，依票
    據法第十一條前段之規定，其本票當然無效。又偽造有價證券罪並不處罰未遂，
    是冒用他人名義簽發本票，苟未記載發票年、月、日，因仍不具備有效票據之外
    觀，其偽造票據之行為未全部完成，尚不能責令擔負偽造有價證券罪責；又本票
    雖因未載發票「日」期，欠缺票據法所規定本票應記載之事項，不能認為係有效
    之本票，而不構成偽造有價證券罪，但該本票上記載之內容已足表示一定之意思
    ，且被告既以之取信，並交付他人為憑，仍不失為私文書，應構成偽造私文書罪
    （最高法院八十九年度台上字第三七一七號、八十四年度台非字第三號判決意旨
    足參）。核本件被告偽造附表二編號一本票所為，係犯刑法第二百零一條第一項
    之偽造有價證券罪。另附表二編號二、三之被告所為，係犯刑法第二百十六條、
    第二百十條之行使偽造私文書罪（此部份公訴人起訴論以前開偽造有價證券罪，
    起訴法條應予變更）。又被告偽造附表二編號一所示多張本票，係屬接續犯。另
    偽造附表二編號二、三所示私文書行為，係一行為觸犯數罪名之想像競合犯（最
    高法院七十三年台上字第三六二九號判例意旨照），應從一重處斷；被告先後
    將附表二編號一至三所示本票，私文書持以交付不同會員，應各論以連續行使偽
    造有價證券及連續行使偽造私文書等罪。被告偽造被害人「丁○○」印章部分，
    為偽造有價證券之階段行為，另偽造被害人「李平西、王秀鑾」印章、署名、指
    印部分，均為偽造私文書行為之一部，及行使有價證券之低度行為應為其偽造有
    價證券之高度行為所吸收，另被告偽造私文書復持以行使，偽造私文書之低度行
    為應為行使之高度行為所吸收，均不另論罪。
四、被告自任互助會首，以偽造有價證券之本票及前述欠缺本票應記載之發票日應記
    載事項之死會會員付款文意之私文書，為取信於活會會員，向活會會員詐取會款
    ，其所犯此部份偽造有價證券罪、行使偽造私文書罪與前揭詐欺取財、行使偽造
    準私文書等罪間，有方法結果之牽連關係，應從一重之偽造有價證券罪處斷。公
    訴意旨漏未論及前述行使偽造準私文書、詐欺取財等罪、尚有未洽，惟此部分與
    前揭有罪部分，具牽連犯之裁判上一罪關係，為起訴效力所及，本院自應併予審
    理。又被告偽造被害人「丁○○、李平西」印章部分，衡諸一般客觀社會常情，
    足認係由被告委由不知情刻印者製作，此部份應論以間接正犯，此部份公訴人漏
    未論及，亦有未妥。
五、按刑法第五十九條之得酌量減輕其刑者，必須犯罪另有特殊之原因與環境等情，
    而在客觀上足以引起一般同情，認為即予宣告法定最低度刑期猶嫌過重者，始有
    其適用；至於犯罪之動機、犯罪之手段或犯罪後之態度等情狀，僅可為法定刑內
    從輕科刑之標準，不得據為酌量減輕之理由（最高法院九十一年度台上字第七三
    三號判決意旨足參）。本件被告辯護意旨雖以「被告係生意失敗，情急而犯大錯
    ，偽造本票面額非鉅，犯後態度乙好，犯罪情狀堪憫」，聲請依刑法第五十九條
    規定減輕其刑云云（見本院卷第七二、七三頁），然查辯護意旨所陳各節，核均
    屬被告犯罪之動機、犯罪之手段及犯後之態度等情狀，揆諸前開說明，尚難據依
    刑法五十九條酌減其刑，附此敘明。
六、原審以被告罪證明確予以論罪科刑，固非無見，惟查：
  (一)原判決未予詳查附表一所示之被告冒標時、地，冒標標息及冒標所詐欺會款之總
    數，亦有未合。
  (二)發票人王秀鑾、發票日為八十八年一月十日、金額三萬元、票號四二九一五四號
    本票一紙部分，證人王素鑾於偵查及本院調查中均陳明「此張本票係其自己標得
    其中一會後所簽發」等語（見偵卷第三五頁反面，本院卷第四六頁），被告被訴
    此部份自無涉犯刑法第二百零一條第一項偽造有價證券罪嫌，原判決併予論罪，
    亦有未洽。
  (三)被告偽造附表二編號一之本票總數應係十三張，原判決僅認定此部份本票為一張
    ，即屬有誤。
  (四)附表二編號二、三所示文書，雖有本票形式，但漏未記載本票應記載事項之發票
    日，欠缺有價證券應記載之內容，雖難論以偽造有價證券罪，但仍構成偽造私文
    書罪，已如前述，原判決論以刑法第二百十七條第一項之偽造印文、署押罪，即
    有未合。
  (五)原判決事實欄雖認定被告係利用不知情之刻印者偽造被害人「丁○○」、「李平
    西」印章，但於理由欄漏未論及間接正犯，亦有未妥。
  (六)原判決漏未宣告偽造之「丁○○」、「李平西」印章均應予沒收，亦有未合。
七、被告上訴指摘原判決量刑過重，固無足取，惟原判決既有可議，自應由本院予以
    撤銷改判。爰審酌被告犯罪動機目的，為圖一己私利，偽造他人本票及連續冒標
    會款之犯罪手段及情節非輕，念其並無前科紀錄，素行乙好（見本院卷第二十、
    二一頁之臺灣高等法院被告全國前案紀錄表），且犯後坦承犯行，並與被害人甲○○達成調解（有高雄市前鎮區調解委員會調解書一份附卷足憑，見調偵卷第二
    頁），另被害人王秀鑾當庭已表示不再追究，被害人丁○○亦與被告和解（見本
    院卷第四七、六六、六七頁），惟無證據證明有與其他被害人會員和解等一切情
    狀，量處如主文第二項所示之刑。末查附表一編號一、二所示冒標時間之投標單
    二紙，其上偽造被冒標人之署押各一枚，本應依刑法第二百十九條規定諭知沒收
    ，然此部份標單，係屬被告所有供其冒標犯罪所用之物，雖未扣案在卷，但尚乏
    其他積極證據，足資證明前開標單業已滅失，爰併依刑法第三十八條第一項第二
    款宣告沒收，復因前開標單既已宣告沒收，則標單上之偽造被冒標人之署押部分
    ，自毋庸再依刑法第二百十九條沒收（最高法院六十三年台上字第二七七０號判
    例意旨參照）。又附表二編號一所示偽造之本票拾張，不問屬於被告與否，均
    應依刑法第二百零五條之規定沒收；又附表二編號二、三所示之偽造「李平西」
    印文玖枚、偽造之「王秀鑾」署名、指印各壹枚，及偽造之「李平西」、「丁○○」印章各壹顆，均應依刑法第二百十九條規定諭知沒收。至於附表二編號一本
    票上之偽造「丁○○」印文一枚，因該本票既經沒收，此印文爰不再另行諭知沒
    收。又附表二編號二、三所示欠缺本票應記載之發票日應記載事項之死會會員付
    款文意之私文書（扣除前開偽造印文、署名、指印之部分），均屬交付活或會員
    之物，已非被告所有，亦不得依刑法第三十八條規定沒收。
八、被告辯護意旨雖以「被告犯後已與提出告訴之會員李平西、丁○○等人和解，王
    秀鑾亦表示不為追究，被告又無前科」，並執本院另案類似案件判決情形，聲請
    併為緩刑之宣告云云（見本院卷第七二至八五頁）。經查：
  (一)按宣告緩刑，應就被告有無再犯之虞，及能否由於刑罰之宣告而策其自新等，加
    以審酌，與被告犯罪情節是否可原，並無關係（最高法院二十九年度上字第二六
    號、四十九年台上字第二八一號判例意旨參照）。
  (二)被告雖前未曾受有期徒刑以上之宣告（已如前述），又犯後與其中三名被害人和
    解或得其不為追究，然本院審酌被告前揭連續冒標會款之犯罪手段、情節及造成
    其他活會被害人之危害程度，及尚無證據證明被告犯後有與其他活會被害人和解
    之情，本件難認被告受此刑之宣告後，已無再犯之虞，是被告並無以暫不執行為
    適當之情形，爰不併為被告緩刑之宣告，附此敘明。至於本院另案類似案件之判
    決情形，純屬該案之個案具體情形之考量，無從作為本件緩刑與否之依據，附此
    敘明。
九、公訴意旨另認前開被告偽造發票人王秀鑾、發票日為八十八年一月十日、金額三
    萬元、票號四二九一五四號本票一紙部分，亦涉犯刑法第二百零一條第一項偽造
    有價證券罪嫌，然此張本票業據證人王素鑾於偵查及本院調查中均陳明「此張本
    票係其自己標得其中一會後所簽發」等語（見偵卷第三五頁反面，本院卷第四六
    頁），是此部份起訴顯有未合，被告被訴此部份，自難證明犯罪，然公訴人認此
    部分與前開有罪部分犯行間，具有連續犯裁判上一罪之關係，爰不另為無罪之諭
    知，併此敘明。
據上論結，應依刑事訴訟法第三百六十九條第一項前段、第三百六十四條、第二百九
十九條第一項前段、第三百條，刑法第五十六條、第二百零一條第一項、第二百十六
條、第二百二十條第一項、第二百十條、第三百三十九條第一項、第五十五條、第三
十八條第一項第二款、第二百零五條、第二百十九條，罰金罰鍰提高標準條例第一條
前段，判決如主文。
本案經檢察官朱文彬到庭執行職務。
中    華    民    國      九十二      年      八      月     十一   日
                              臺灣高等法院高雄分院刑事第六庭
                                  審判長法官  王憲義
                                        法官  黃蕙芳
                                        法官  張意聰
右正本證明與原本無異。
如不服本判決應於收受本判決後十日內向本院提出上訴書狀，其未述上訴理由者，
並得於提起上訴後十日內向本院補提理由書狀（均須按他造當事人之人數附繕本)「
切勿逕送上級法院」。
                                      書記官  王婉蓉
中    華    民    國      九十二      年      八      月     十一   日
附錄：本判決論罪科刑法條：
刑法第二百零一條第一項
意圖供行使之用，而偽造、變造公債票、公司股票或其他有價證券者，處三年以上十
年以下有期徒刑，得併三千元以下罰金。
刑法第二百十條
偽造、變造私文書，足以生損害於公眾或他人者，處五年以下有期徒刑。
刑法第二百一十六條
行使第二百十條至第二百十五條之文書者，依偽造、變造文書或登載不實事項或使登
載不實事項之規定處斷。
刑法第三百三十九條第一項
意圖為自己或第三人不法之所有，以詐術使人將本人或第三人之物交付者，處五年以
下有期徒刑、拘役或科或併科一千元以下罰金。
附表一：
┌──┬────┬────────┬────┬────┬────────┐
│編號│被冒標人│冒  標  時  間  │冒標地點│冒標標息│詐欺所得        │
├──┼────┼────────┼────┼────┼────────┤
│ 一 │丁○○  │八十七年五月十日│丙○○前│六千元  │三十三萬六千元  │
│    │        │（即第九會）    │開住處  │        │                │
├──┼────┼────────┼────┼────┼────────┤
│ 二 │李平西  │八十七年九月十日│同右    │七千二百│二十五萬零八百元│
│    │        │（即第十三會）  │        │元      │                │
└──┴────┴────────┴────┴────┴────────┘
附表二：
┌──┬─────────────┬────────┬─────────┐
│編號│偽造之本票內容            │偽造之方式      │數  量            │
├──┼─────────────┼────────┼─────────┤
│ １ │發票人丁○○、發票日八十七│於冒標後同日在不│十三張（活會十三名│
│    │年五月十日、票面金額萬元│詳地點，利用不知│ ）               │
│    │（已完成本票應記載事項）  │情之刻印者（成年│                  │
│    │                          │人），偽刻丁○○│                  │
│    │                          │之印章，偽造蘇惠│                  │
│    │                          │貞之印文於      │                  │
│    │                          │其上            │                  │
├──┼─────────────┼────────┼─────────┤
│ ２ │發票人李平西、到期日八十七│同右方式        │十張（活會九名，另│
│    │年九月十日、票面金額萬元│                │需再給先前冒標之蘇│
│    │（未記載發票日之本票事項）│                │惠貞一張）        │
├──┼─────────────┼────────┼─────────┤
│ ３ │發票人王秀鑾、到期日八十七│偽造王秀鑾之署名│一張              │
│    │年九月十日、票面金額萬元│及指印。        │                  │
│    │（未記載發票日之本票事項）│                │                  │
└──┴─────────────┴────────┴─────────┘


司法院資訊處製作；財團法人民間司法改革基金會備份。
